【裁判字號】    94,重訴,2809
【裁判日期】    950210
【裁判案由】    侵占等
【裁判全文】
臺灣臺中地方法院刑事判決            94年度重訴字第2809號
公  訴  人  臺灣臺中地方法院檢察署檢察官
被      告  戊○○
選任辯護人  蕭慶賢律師
被      告  丁○
選任辯護人  林殷世律師
上列被告等因侵占等案件，經檢察官提起公訴（94年度偵字第
845號），本院判決如下：
    主    文
戊○○連續商業負責人，以明知為不實之事項，而填製會計憑證
及記入帳冊，處有期徒刑貳年，緩刑伍年。
丁○無罪。
    事    實
一、戊○○為聖堡營造股份有限公司（下稱聖堡公司，設臺中市
    ○區○○路三七三之一四號）之總經理及實際負責人，亦為
    聖和建設股份有限公司（下稱聖和公司，設臺中市○區○○
    路三七三號一五樓）之登記及實際負責人，係商業會計法所
    規定之商業負責人。其明知聖堡公司營運狀況不佳，為使聖
    堡公司達到上櫃之標準，竟基於以填製不實會計憑證（傳票
    ）及不實記入帳冊（總分類帳簿、明細分類帳簿）之不正當
    方法，致使財務報表（資產負債表、損益表）發生不實之結
    果之概括犯意，自民國八十九年二月間起至九十二年三月間
    止，明知聖堡公司之客戶私立惠明學校、馬禮遜學校、聖保
    祿醫院、屏東基督教醫院、唐盟建設、大揚民建設、彰化基
    督醫院、洪宗鄰醫院、東海大學、聖心修女會、雙連教會、
    雙連安養中心、諾瑟醫院、臺東基督教醫院、樂山療養院、
    道生院等單位之應收帳款已有部分收回，且陸續匯款入帳至
    聖堡公司設於臺灣中小企業銀行興中分行支票存款帳號00
    000000000號帳戶中，竟未依法據實將上揭款項之
    正確科目及用途情形填製在聖堡公司屬於記帳憑證之傳票中
    ，亦未據實記入屬於分類帳簿之總分類帳簿及明細分類帳簿
    中，反而連續將上揭款項以轉帳、提領現金等方式，轉匯至
    丁○、戊○○、陳正哲、陳建志、蔡幸娟、聖和公司等帳戶
    ，並將部分款項用以沖銷聖堡公司帳上未收回之應收款項。
    其中八十九年間聖堡公司以擔保方式購買聖和公司發行之面
    額新臺幣（下同）六千零三十一萬八千三百四十七元商業本
    票，係沖銷聖和公司應償還聖堡公司上開金額應收款項。復
    於九十二年間，將聖堡公司所持有之可轉讓定期存單三千萬
    元售予銀行而未入帳，並將所得款項用以沖銷聖和公司應支
    付聖堡公司之應付款。戊○○明知上開不實事項，仍委託不
    知情之聖堡公司財務經理李秋慧、出納蔡幸娟，填製於聖堡
    公司傳票上，並記入聖堡公司總分類帳簿及明細分類帳簿中
    ，再據此不實資料製作聖堡公司八十九年度及九十年度之資
    產負債表及損益表，以達美化聖堡公司財務報表藉以順利上
    櫃之目的，總計填製及記入不實事項之金額達三億六千四百
    二十六萬三千零六十五元（資金流向表詳如附表二所示）。
    嗣於九十二年四月間聖堡公司發生財務危機，戊○○於九十
    二年五月二十七日前往法務部調查局中部地區機動工作組自
    首上開違反商業會計法情事，始查悉上情。
二、案經法務部調查局中部地區機動工作組移送臺灣臺中地方法
    院檢察署檢察官偵查起訴。
    理    由
甲、戊○○有罪及不另為無罪諭知部分：
  一、上揭事實，業經被告戊○○於本院準備程序及審理時大致
      坦承不諱（見本院卷第一宗八七頁及第二宗三四三頁），
      並經同案被告丁○、證人陳正哲、陳建志、李秋慧、蔡幸
      娟分別於法務部調查局中部地區機動工作組（下稱中機組
      ）及偵查時證稱借帳戶予被告戊○○使用及李秋慧、蔡幸
      娟依被告戊○○指示製作傳票、帳冊、資產負債表、損益
      表等情無誤（見臺灣臺中地方法院檢察署九十四年度偵字
      第八四五號偵卷【下稱八四五號偵卷】二五至二六頁、三
      ０頁、一０五頁、一０九頁、一一一頁、臺灣臺中地方法
      院檢察署九十三年度他字第一七０號他卷【下稱一七０號
      他卷】第二宗二一二至二一四頁、二二六至二三０頁、二
      三四至二三八頁），復有臺灣中小企業銀行興中分行支票
      存款帳號00000000000號帳戶對帳明細、上開
      帳戶開立支票之影本、匯款單影本、存摺影本、支票存款
      對帳單、華南商業銀行存款往來明細表、聖和公司支票影
      本、變更資金往來流向說明對照表、已收工程款未入帳對
      照表、應收帳款明細表、財團法人天主教聖保祿修女會醫
      院函暨檢送工程款資料、東海大學函暨檢送工程款資料、
      財團法人天主教若瑟醫院暨檢送工程款資料、財團法人臺
      東基督教醫院暨檢送工程款資料、財團法人埔里基督教醫
      院暨檢送工程款資料、承攬工程合約、繳款明細表、聖堡
      公司及聖和公司之董事會紀錄、公司董監事、經理級以上
      人員名冊、會計傳票影本、總分類帳、明細分類帳、立沖
      帳明細表、八十九年、九十年資產負債表影本、損益表影
      本、玉山商業銀行可轉讓定期存單影本、聖和公司票券發
      行成交單影本、中興票券賣出成交單影本、萬通票券買進
      成交單影本等附卷可稽（見一七０號他卷第一宗三三至三
      六頁、一０七至一二四頁、第二宗三至四０頁、四四至七
      三頁、二一七至二二五頁、八四五號偵卷一二七至一三八
      頁、一四五至一五六頁、一七七頁、附件(3)、(4)、(5)、(6)
      所示）。足徵被告戊○○之自白應與事實相符，其該部分
      犯行堪予認定，應依法論科。
  二、按傳票係屬商業會計憑證中之記帳憑證；總分類帳簿及明
      細分類帳簿屬於會計帳簿中之分類帳簿；資產負債表及損
      益表則屬財務報表而非會計憑證或會計帳簿，此觀商業會
      計法第二章會計憑證、第三章會計帳簿、第四章會計科目
      、財務報表各條文規定即明。復按商業會計法第七十一條
      第一款之商業負責人，以明知為不實之事項而填製會計憑
      證，原含有業務上登載不實之本質，與刑法第二百十五條
      之從事業務之人明知為不實之事項而登載於業務上文書罪
      ，皆規範處罰同一之登載不實行為，應屬法規競合，且前
      者為後者之特別規定，依特別法優於普通法之原則，自應
      優先適用商業會計法第七十一條第一款論處（最高法院九
      十二年度臺上字第六一七一號判決可資參照）。本案被告
      戊○○未據實將會計款項之實際科目及用途填製記入在聖
      堡公司傳票與總分類帳簿、明細分類帳簿中，並據此不實
      資料製作聖堡公司八十九年度及九十年度之資產負債表及
      損益表，核其所為，係犯商業會計法第七十一條第一款商
      業負責人，以明知為不實之事項，而填製會計憑證及記入
      帳冊罪及同條第五款利用不正當方法，致使財務報表發生
      不實之結果罪。公訴人僅認被告戊○○涉犯商業會計法第
      七十一條第一款之罪，尚有誤會，惟公訴人就被告戊○○
      美化財務報表一事已於犯罪事實欄二內敘及，故應認公訴
      人漏載該商業會計法第七十一條第五款之條文，而為本案
      起訴效及所及，附此說明。被告戊○○委託不知情之聖堡
      公司財務經理李秋慧、出納蔡幸娟填製不實事項於傳票、
      總分類帳簿、明細分類帳簿、資產負債表及損益表上，其
      為間接正犯。被告戊○○先後多次犯行，時間緊接，所犯
      構成要件相同罪名，顯係基於概括之犯意反覆為之，為連
      續犯，應以一罪論，並加重其刑。其所犯前開二罪間，有
      方法、結果之牽連關係，為牽連犯，應從情節較重之商業
      會計法第七十一條第一款商業負責人，以明知為不實之事
      項，而填製會計憑證及記入帳冊之罪處斷。復查被告戊○○於上開犯罪未發覺前，主動向臺灣臺中地方法院檢察署
      遞狀自首，並接受裁判，有刑事自首狀一份在卷可稽，依
      刑法第六十二條前段之規定減輕其刑，其刑應先加後減之
      。爰審酌被告戊○○為使聖堡公司達到上櫃公司之標準，
      竟以不實事項填製記入傳票及帳冊之不正當方法，使二個
      年度之資產負債表、損益表發生不實之結果，總計填製不
      實事項之金額高達三億六千四百二十六萬三千零六十五元
      ，致聖堡公司之股東及債權人損害非輕，並造成經濟秩序
      紊亂失調，情節嚴重，惟念及被告戊○○僅變更會計科目
      及用途，而未侵占聖堡公司資金（詳如後三所示），惡性
      非大，且其於犯罪未發覺前主動自首並接受裁判，復明列
      其不實情形，可認其尚有悔悟之心，並表示願積極處理善
      後等一切情狀，量處如主文所示之刑示懲。蒞庭公訴人具
      體求刑被告戊○○有期徒刑二年六月，尚嫌過重，併此敘
      明。末查被告戊○○前未曾受有期徒刑以上刑之宣告，素
      行尚佳，有臺灣高等法院被告前案紀錄表一份在卷可按，
      其坦承犯行，深具悔意，經此次刑之宣告教訓後，當知所
      警惕而無再犯之虞，本院綜核各情，認所宣告之刑，以暫
      不執行為適當，故併予宣告緩刑五年，以啟自新。
  三、公訴意旨又以：被告戊○○明知聖堡公司營運狀況不佳，
      為使聖堡公司達到上市上櫃之標準，竟以填載及編製不實
      之憑證及帳冊方式美化財務報表，自八十九年間起至九十
      二年間止，明知聖堡公司之客戶馬禮遜學校等單位之應收
      帳款已有部分收回，且陸續匯款入帳至聖堡公司於臺灣中
      小企業銀行興中分行支票存款帳號0000000000
      0號帳戶中，竟未依法據實將上揭款項記入會計帳冊，反
      而連續將上揭款項以轉帳、提領現金等方式，轉匯至其所
      控制之丁○等帳戶，並將部分款項用以沖銷聖堡公司之帳
      上未收回之應收款項，以此方式達到美化聖堡公司財務報
      表及侵占入己之目的；又戊○○復自八十九年間起，挪用
      聖堡公司六千萬元以擔保方式購買聖和公司所發行之商業
      本票，俟再將聖和公司應償還聖堡公司之六千萬元沖銷聖
      堡公司之應收款項，復於九十二年間，將聖堡公司所持有
      之可轉讓定存單三千萬元售予銀行而未入帳，並將所得款
      項用以沖銷聖和公司應支付聖堡公司之應付款，而達到美
      化聖堡公司財務報表之目的。共計戊○○以此方式侵占聖
      堡公司款項達三億六千四百餘萬元（詳見附表二）。因認
      被告戊○○上開事實，除涉犯商業會計法第七十一條第一
      款之罪嫌外，另涉犯刑法第三百三十六條第二項之業務侵
      占罪嫌。
  四、訊據被告戊○○堅決否認其有上開業務侵占犯行，辯稱：
      伊為使聖堡公司達到上市上櫃之標準，僅將聖堡公司資金
      變更使用用途及科目，填載及編製不實之憑證及帳冊，以
      美化財務報表，但伊同時藉由聖和、大陽明、巨鎮、唐盟
      等建設公司匯入款項給聖堡公司、個人帳戶沖回聖堡公司
      款項、伊所有玉山銀行甲存帳戶應沖回聖堡公司之帳款，
      直接給付聖堡公司應清償小包工程款等，即超過起訴書附
      表二所載聖堡公司流出之金額，故伊不只沒有侵占聖堡公
      司資金或款項，反而張羅款項供聖堡公司週轉等語。查被
      告戊○○上開所辯，業經其提出變更資金為借貸往來流向
      說明對照表、由個人帳戶沖回聖堡公司帳戶明細表、被告
      戊○○玉山銀行臺中分行甲存二二六六─一帳戶應沖回聖
      堡公司之帳款，直接給付聖堡公司應清償小包工程款明細
      表，暨相關傳票、繳款明細表、存摺、代收票據明細表、
      華僑銀行支票存款對帳單、玉山銀行存款往來對帳單等影
      本為憑（見本院卷第一宗一０三至四四七頁），經核尚無
      不合。依此，起訴書附表二所載聖堡公司流出之款項，既
      於同時期內已依其他方式沖回聖堡公司，則被告戊○○應
      無變易持有而為不法所有之侵占犯行。此外，並查無其他
      積極證據足認被告戊○○確有上揭業務侵占犯行，應認該
      部分罪嫌尚有不足，因公訴人認該部分犯行，與起訴違反
      商業會計法部分有牽連犯之裁判上一罪關係，故就該部分
      不另為無罪之諭知。
乙、被告丁○無罪及被告戊○○不另為無罪諭知部分：
  一、公訴意旨另以：被告丁○、戊○○二人均係臺中縣基督教
      長老教會磐頂教會（下稱磐頂教會或教會）長老，又分別
      係聖堡公司之董事長、總經理。於七十五、七十六年間，
      磐頂教會計劃在原址附近購地興建大教堂，預估所需土地
      約三千坪，該教會為籌措建設基金，陸續向臺南市新樓儲
      蓄互助社、臺中縣峰谷儲蓄互助社、臺中市柳原教會、磐
      頂儲蓄互助社及磐頂教會會友陳善等借得約一億零三十萬
      元。因當時丁○、戊○○二人經營之聖堡公司係以承攬基
      督教會各地教堂及醫院之建設工程為主，而丁○又為磐頂
      教會創會元老，善於交際且在基督教會頗具名望，故磐頂
      教會除全權委請丁○管理該建設基金及處理購地建教堂事
      宜外，並將上開借得之款項全數匯至丁○、戊○○及不知
      情之陳正哲（丁○長子）等人在華僑銀行及玉山銀行所申
      設之帳戶中委由丁○、戊○○管理教會帳款。詎丁○與戊○○二人竟基於共同為自己不法所有之犯意聯絡及侵占之
      概括犯意，利用受託管理前述磐頂教會建設基金之機會，
      由丁○先於八十二、八十三年間陸續購地（臺中縣龍井鄉
      ○○○段新庄子小段第一八二、一八三、一九五號土地所
      有權均登記在其妻陳吳香名下）後，違背其受託管理教會
      建設基金之任務，並將購得之土地持向銀行借貸以遂行侵
      占犯行，分述如下：
    (1)丁○先於八十二年十二月三十日購買臺中縣龍井鄉○○○○段第一八二號，面積四九四點四七坪，成交價每坪三萬
      六千元，總價計一千七百八十萬零九百二十元；復於八十
      三年七月二十七日購買同段地號土地計六四點一七坪，成
      交價每坪四萬元，計二百五十六萬六千八百元，合計共二
      千零三十六萬七千七百二十元。丁○並在購買新庄子小段
      第一八二號土地（下稱教會一八二號土地）後，在未經磐
      頂教會長執會及會員大會同意下，擅自於八十六年四月十
      四日以該筆土地向臺中市三信商業銀行（下稱臺中三信）
      申請辦理不動產擔保貸款二千萬元，將貸得款項作為聖堡
      公司增資使用，嗣丁○雖陸續按期償還本息，然因個人財
      務狀況欠佳，無力繼續償還本息，致積欠銀行一千三百四
      十一萬元未清償。嗣磐頂教會於九十二年間辦理過戶時，
      發現該筆土地已辦理抵押設定，磐頂教會為避免該筆土地
      為銀行所查封，乃概括承受債務並繼續支付貸款利息，以
      保全該筆土地所有權。
    (2)丁○復於八十五年五月十八日購買臺中縣龍井鄉○○○段
      新庄子小段第一九五地號土地六九二點四四坪，每坪三萬
      五千八百元，土地款計二千四百七十八萬九千三百五十二
      元。八十九年間臺中縣政府因規劃新建道路需要將該地號
      土地分割為一九五、一九五之二０二、一九五之二０三號
      三筆土地，其中一九五地號土地於九十二年間登記在磐頂
      教會名下，一九五之二０二地號土地（下稱教會一九五之
      二０二號土地）遭徵收，依土地持分磐頂教會可獲得補償
      金二百八十七萬五千七百四十四元，惟丁○於磐頂教會「
      小會」會議中卻謊稱該筆土地因產權尚有爭議無法領取補
      償金，並表示該筆補償金仍凍結於法院，惟該筆款項實際
      已由丁○之妻陳吳香具名領取，亦挪用於聖堡公司作為增
      資及充實營運資金之用。
    (3)又丁○除將磐頂教會所委託保管之建設基金用於前述之購
      地支出外，其餘款項則用於支應聖堡公司之營運，並藉以
      沖銷聖堡公司帳上無法收回之應收款項，以達美化財務報
      表之目的，共計侵占磐頂教會款項達一億零三十萬元（詳
      見附表一）。因認被告丁○、戊○○二人該部分涉犯刑法
      第三百三十六條第二項之業務侵占罪嫌。
  二、按犯罪事實應依證據認定之，無證據不得認定犯罪事實；
      不能證明被告犯罪者，應諭知無罪之判決；刑事訴訟法第
      一百五十四條第二項、第三百零一條第一項分別定有明文
      。又按認定不利於被告之事實，須依積極證據，苟積極證
      據不足為不利於被告事實之認定時，即應為有利於被告之
      認定，更不必有何有利之證據。另按事實之認定，應憑證
      據，如未能發現相當證據，或證據不足以證明，自不能以
      推測或擬制之方法，以為裁判基礎。復按認定犯罪事實所
      憑之證據，雖不以直接證據為限，間接證據亦包括在內；
      然而無論直接或間接證據，其為訴訟上之證明，須於通常
      一般之人均不致有所懷疑，而得確信其為真實之程度者，
      始得據為有罪之認定，倘其證明尚未達到此一程度，而有
      合理之懷疑存在時，事實審法院復已就其心證上理由予以
      闡述，敘明其如何無從為有罪之確信，因而為無罪之判決
      ，尚不得任意指為違法。再按刑事訴訟法第一百六十一條
      已於九十一年二月八日修正公布，其第一項規定：檢察官
      就被告犯罪事實，應負舉證責任，並指出證明之方法。因
      此，檢察官對於起訴之犯罪事實，應負提出證據及說服之
      實質舉證責任。倘其所提出之證據，不足為被告有罪之積
      極證明，或其指出證明之方法，無從說服法院以形成被告
      有罪之心證，基於無罪推定之原則，自應為被告無罪判決
      之諭知。最高法院著有三十年上字第八一六號判例、四十
      年臺上字第八六號判例、七十六年臺上字第四九八六號判
      例、九十二年臺上字第一二八號判例可資參照。
  三、公訴人認被告丁○、戊○○二人涉犯上開業務侵占罪嫌，
      無非係認上開犯罪事實，業經被告丁○於九十四年一月十
      八日調查筆錄中坦承不諱，並據告發人己○○於偵查中指
      訴綦詳，且被告丁○將上開款項共一億零三十萬元侵占並
      存入自己及陳正哲等人帳戶而挪用之事實，亦據被告戊○○供述在卷，並有臺灣基督教長老教會磐頂教會在臺中市
      第八信用合作社之存摺及匯款單、臺中縣土地登記謄本、
      徵收土地地補償清冊、三信商業銀行之申請擔保貸款資料
      、債權憑證、協議書、切結書等影本為其論據。訊據被告
      丁○、戊○○二人均堅決否認渠有上開業務侵占犯行，被
      告丁○辯稱：
    (1)聖堡公司八十六年間向銀行辦理短期貸款需要擔保物，公
      司總經理戊○○拜託伊提供一八五地號土地作為擔保，銀
      行建議增加教會一八二號土地作為擔保可以增加貸款金額
      ，所以伊有向磐頂教會小會說明這件事，並經過磐頂教會
      同意辦理，教會一八二號土地擔保貸款金額八百五十萬元
      部分，轉去聖堡公司生利息。
    (2)受政府徵收之教會一九五之二０二號土地，於九十一年間
      領取補償費二百八十七萬五千七百四十四元後，伊有向磐
      頂教會說明，並經過磐頂教會同意將這筆錢轉還聖堡公司
      所承攬的磐頂教會苗栗祈禱山教堂應付工程款。又磐頂教
      會前所洽購之同小段一八三號土地（下稱教會一八三號土
      地），遭法院查封登記，致無法辦理過戶，經與地主協商
      ，願將大肚鄉○○○段蔗廓小段一０七及一０七之一五二
      號土地（下稱大肚鄉一０七及一０七之一五二號土地），
      一併移轉予教會擔保，但一０七號土地亦遭法院查封登記
      ，一０七之一五二號土地被徵收，補償金遭法院強制執行
      ，伊曾將上情向教會報告，可能因而產生誤解。
    (3)伊只有受託負責接洽買賣土地興建教堂，而未受託保管磐
      頂教會建設基金，事實上磐頂教會對外借錢購買土地而成
      立建設基金，對外借款後，匯進去聖堡公司指定帳戶，該
      一億零三十萬元建設基金除了支付磐頂教會所買的土地款
      五千八百二十七萬零四百三十二元外，另使用於償還借款
      及支付磐頂教會應支出的各項款項合計四千二百零一萬九
      千五百五十四元，當中有剩餘的錢業經磐頂教會同意以借
      貸方式放在聖堡公司生利息增加收入，通常年息為百分之
      十四點四，磐頂教會從中賺取利息差額，自八十四年一月
      間起至九十二年一月間止，聖堡公司共給付磐頂教會利息
      二千一百餘萬元。九十四年一月十六日伊與磐頂教會協議
      每月攤還互助社貸款，伊積欠磐頂教會之債務已合意解決
      ，並無侵占之犯行等語。
      被告戊○○則辯稱：
    (1)教會一八二號土地向三信貸款八百五十萬元案，確有經磐
      頂教會小會之同意，因教會寄存於聖堡公司的錢，本來要
      調降利息，但是沒有調降，就以這八百五十萬元的利息相
      抵。
    (2)丁○領取教會一九五之二０二號土地補償費二百八十七萬
      五千七百四十四元後，有向磐頂教會小會報告將該筆款項
      轉作聖堡公司承攬磐頂教會苗栗祈禱山教堂應付工程款。
    (3)一億零三十萬元係磐頂教會借給聖堡公司生息，聖堡公司
      每月支付利息已給付二千餘萬元。該筆款項嗣後除了支付
      磐頂教會所買的土地款五千八百二十七萬零四百三十二元
      外，另使用於償還借款及支付磐頂教會應支出的各項款項
      合計四千二百零一萬九千五百五十四元，僅餘一萬餘元。
      伊於九十二年六月七日所書立積欠磐頂教會四千零八十三
      萬二千三百一十五元，係伊與戊○○等家庭成員向磐頂教
      會互助社之個人借款，與本案無關，伊實無侵占之意圖或
      行為等語。
  四、經查：
    (1)就教會一八二號土地向臺中三信貸款部分，告發人磐頂教
      會代理人己○○於法務部調查局新竹市調查站（下稱新竹
      市調查站）指述：九十二年間磐頂教會辦理一八二號土地
      過戶時，發現該筆土地已遭辦理設定，追查後才發現丁○
      在購買該筆土地後，於八十六年五月十六日未經磐頂教會
      長執會及會員大會同意，以該筆土地作為臺中縣龍井鄉○○○○段第一八五號土地（被告丁○之妻陳吳香所有，下
      稱陳吳香一八五號土地）之擔保品，向臺中三信辦理聯貸
      擔保貸款貸得二千萬元等情。另被告丁○於新竹市調查站
      調查時固供稱：至於為何未經談磐頂教會同意逕以教會一
      八二號土地向臺中三信申請貸款，係因伊計畫以教會一八
      二號土地申貸之資金暫時挪用週轉支應聖堡營造公司上市
      、櫃之需要等語。查被告丁○於八十六年四月間係以陳吳
      香一八五號土地及教會一八二之一號土地（上開二筆土地
      當時均登記在陳吳香名下）聯合抵押擔保，向臺中三信辦
      理二千萬元之貸款，其中陳吳香一八五號土地鑑價時價為
      一千一百三十七萬五千一百元，教會一八二之一號土地鑑
      價時價為八百三十八萬零六百五十元乙節，有臺中三信檢
      送之借款申請書、授信批覆書、徵信調查資料表、不動產
      鑑價表、放款值核定表、擔保品鑑價申請暨批覆書等影本
      各一份為憑（見新竹市調查站刑事偵查案件卷宗第一宗第
      五六至六六頁），故被告丁○以教會一八二號土地向臺中
      三信貸得之款項係八百餘萬元而非二千萬元甚明，依此，
      公訴人指稱被告丁○擅自以教會一八二號土地向臺中三信
      申請擔保貸款二千萬元，即未盡屬實。
    (2)證人即告發人代理人己○○於本院審理時到庭證稱：伊原
      為磐頂教會信徒，後為執事，自八十八年間起開始擔任長
      老，目前是磐頂教會危機小組發言人，教會一八二號等土
      地很早就買了，因為是農地，財團法人無法買，但是九十
      二年時法律變更為可以過戶，要辦過戶時才知道被冒貸，
      一般情況，私人不能拿教會土地借貸，但當時是否有其他
      考量伊不清楚，伊是依一般常情推論，並沒有其他證據證
      明是冒貸。一般教會借貸或是貸款的情況，只需要牧師與
      長老召開的小會會議同意即可等語（見本院卷第二宗二０
      二至二０六頁）。又證人即磐頂教會代表人丙○○牧師於
      本院審理時到庭證述：伊自磐頂教會七十年間成立以來即
      擔任牧師至今，聖堡公司於九十二年間出現財務危機後，
      磐頂教會成立危機處理小組，因為信徒很多，有不同的聲
      音，危機小組處理這些意見，才會提出告訴。事實上教會
      購買一八二號土地在八十六年間被作為擔保品，向臺中三
      信貸款這件事，事前有經過教會小會同意，小會是教會決
      策單位，執事是執行單位，當時小會成員有甲○○、乙○○、戊○○、丁○四位長老及伊等人。該筆土地貸出來的
      錢先進教會的戶頭，再委託丁○、戊○○二位長老購買土
      地建設，土地貸款出來的錢，這二位長老也可以用在他們
      公司營運，這部分小會有認同即同意這樣做的意思，土地
      貸款被他們用光亦是在教會的授權範圍內。這筆錢實際上
      他們要如何處理，教會並不管。他們使用這筆錢每月有奉
      獻（教會不講利息，只講奉獻），至於如何奉獻是會計與
      他們談。因陳吳香一八五號土地連在教會旁邊，目前教會
      有使用這筆土地，所以就把一八二、一八五號二筆土地之
      貸款一起承擔，信徒覺得這樣解決才能把整個土地區塊結
      合等語（見本院卷第二宗三二三至三三０頁）。
    (3)證人即曾任磐頂教會長老（七十九年至八十八年）及出納
      （七十七年至八十八年）之甲○○於本院審理時到庭證稱
      ：對外借貸要長執會或小會開會通過，這是教會內規，沒
      有明文。大約在八十六年農曆過年後，丁○曾在長老一起
      開的教會小會報告說他有一塊土地要貸款，需要教會提供
      另一塊土地配合他貸款，教會的土地配合貸款貸出來的錢
      也是要放在他那裡借給他生利息，伊等幾位長老有同意，
      即使當時不在場的長老，事後也會告知。因為當時教會必
      須償還之前的借款，需要多餘的資金，所以同意丁○以這
      筆土地貸款，教會就可以多獲取一些利息收入。教會有時
      牧師臨時說有事開會，大家去講講就算數，不一定有會議
      記錄。後來這筆土地貸了八百五十萬元，本來是要付利息
      給教會，但是丁○反應因為利息一直調降，所以後來教會
      借給聖堡公司款項利息部分沒有調降，就以這筆利息差額
      去補，伊有試算過，這樣利息算起來差不多等語（見本院
      卷第二宗一八二至一八八頁）。另證人即曾任磐頂教會長
      老（七十六年至九十三年）之乙○○於本院審理時亦到庭
      證稱：伊知道八十六年間丁○有用教會一八二號土地借款
      ，因開小會的時候丁○說他有一筆土地需要向銀行借款，
      要教會再提供一筆土地向銀行借款，當時有說先借來再借
      給他用，賺取利息給教會，當時在場長老都有同意。教會
      借給聖堡公司的錢，聖堡公司可以自由使用，否則他們如
      何支付利息的開銷。因為丁○自己的土地（指陳吳香一八
      五號土地）價值很高，教會的土地只是拿去配合，所以那
      次只有口頭報告，沒有會議記錄等語（見本院卷第二宗一
      九五至一九九頁）。觀之上開三位證人丙○○、甲○○、
      乙○○之供述，互核相符，可知丁○於八十六年間以教會
      一八二號土地連同陳吳香一八五號土地向臺中三信申請抵
      押貸款，貸款金額丁○可自由運用，丁○再支付利息予磐
      頂教會等情，確經磐頂教會當時決策單位小會會議（成員
      為牧師及長老）之認可與同意，依此，公訴人指述被告丁○、戊○○未經磐頂教會同意，擅自以教會一八二號土地
      向臺中三信申請擔保貸款二千萬元，即屬無據。
    (4)就教會一九五之二０二號土地補償金部分，告發人磐頂教
      會代理人己○○固於新竹市調查站指述：丁○於九十一年
      間磐頂教會小會會議中提及，教會一九五號部分土地已遭
      臺中縣政府加以徵收，並撥給補償金約二百萬元，但丁○
      宣稱，該筆土地因產權有爭議，導致補償金無法領取，並
      表示此一筆補償金仍凍結法院當中，後續在教友不斷質疑
      下，丁○對補償金是否已經發放不置可否，教會強烈質疑
      補償金實際已遭丁○不法併吞等情。被告丁○則於新竹市
      調查站調查時曾供稱：教會一九五之二０二號土地徵收補
      償費二百八十七萬餘元，同樣係挪用於週轉支應聖堡營造
      公司上市上櫃使用等語。查教會一九五之二０二號土地徵
      收補償金二百八十七萬五千七百四十四元，係於九十一年
      一月三十日由被告丁○之妻陳吳香具名領取，有徵收補償
      清冊影本一份在卷可稽（見新竹市調查站刑事偵查案件卷
      宗第一宗第六九頁）。再查磐頂教會九十二年一月二十四
      日小會會議中，曾報告先前洽購之教會一八三號土地，因
      有他項權利致無法辦理移轉登記，故地主另提供大肚鄉一
      ０七及一０七之一五二號土地，一併移轉予教會擔保，但
      此二筆土地仍有徵收及他項權利的問題之情，有磐頂教會
      二００四年會員大會手冊之小會報告紀錄影本一份附卷足
      稽（見本院卷第二宗一三七頁）。而大肚鄉一０七之一五
      二號土地於九十年十二月十三日經臺中縣政府公告徵收禁
      止移轉，於九十一年九月六日臺中縣政府檢送大肚鄉一０
      七之一五二號土地補償費及利息共七百九十五萬餘元之支
      票予本院，做為陳吳香清償債務強制執行事件之分配；大
      肚鄉一０七號土地則於九十二年五月三十日辦理假扣押登
      記等情；亦有臺中縣政府函二份及土地登記謄本四份等影
      本在卷可參（見本院卷第二宗一三八至一四三頁）。可認
      被告丁○辯稱：伊曾向教會報告一０七之一五二號土地被
      徵收，補償金遭法院強制執行，可能被誤解為伊是指教會
      一九五之二０二號土地補償費問題乙節，尚非無據。又證
      人己○○於本院審理時供稱：伊記得那時候在爭論一八二
      、一八三、一九五號土地的事，要如何跟教會交代，丁○
      表示補償金凍結在法院，暫時無法運用。我當時的認知只
      知道一九五地號土地被徵收有補償金的問題，所以他說補
      償金伊就認為是這筆云云，應屬誤認。
    (5)復查證人丙○○於本院審理時證述：丁○在小會中有報告
      領到這筆二百八十七萬餘元的補償金，在還沒有領到這筆
      錢前，丁○有報告如果領到這筆錢要用在祈禱山工程款，
      當時有經過幾位長老的同意，己○○當時沒有在場。後來
      補償金實際領取後，丁○有報告補償金已經領到，且領到
      的這些錢用在祈禱山的工程款，帳目上也有登記等語（見
      本院卷第二宗三二七至三三一頁）。核與證人乙○○就補
      償費部分於本院審理時證稱：丁○在禱告山的工程完成的
      那一年小會開會時，曾報告過這筆教會一九五之二０二號
      土地補償金有收到，因為禱告山有工程款還沒有付，所以
      這筆錢拿去償還禱告山的工程款，後來每個月報給長執會
      的帳冊中，伊有看到這筆二百多萬補償費沖做禱告山的工
      程款等語（見本院卷第二宗二００頁），及證人甲○○於
      本院審理時證稱：教會一九五之二０二號土地被徵收時伊
      在磐頂教會沒有任職，但伊是信徒，去作禮拜時有聽信徒
      說這筆土地徵收補償金是要付給聖堡公司替磐頂教會在苗
      栗禱告山的工程款等語（見本院卷第二宗一九一至一九二
      頁）相符，並有八十九年五月三十日苗栗承攬工程合約一
      份、聖堡公司統一發票七份及磐頂教會二００二年會員大
      會手冊小會報告會議紀錄一份（九十年九月十六日決議以
      祈禱山土地及建物向金融機構貸款）等影本在卷可憑（見
      本院第二宗一二五至一三五頁）。足見教會一九五之二０
      二號土地徵收補償金二百八十七萬五千七百四十四元於領
      取後，確經教會小會之同意，用於支付磐頂教會應付予聖
      堡公司之苗栗祈禱山工程款無誤。依此，被告丁○、戊○○亦無侵占該部分款項之犯行可言。
    (6)又公訴人指述被告丁○除將磐頂教會所委託保管之建設基
      金用於購地支出外，其餘款項則用於支應聖堡公司之營運
      ，並藉以沖銷聖堡公司帳上無法收回之應收款項，與被告
      戊○○基於犯意之聯絡，共計侵占磐頂教會款項達一億零
      三十萬元（詳見附表一）云云。惟查磐頂教會於八十二年
      十二月六日小會決議為萬人祈禱殿的異象購買土地，資金
      不足部分同意貸款，並請被告丁○代表全權洽購土地事宜
      ，另請丙○○牧師及被告丁○代表辦理借款手續，此有磐
      頂教會一九九四年會員大會手冊之小會報告紀錄影本一份
      在卷足考（見本院卷第二宗一九頁）。可知磐頂教會係委
      託被告丁○購買土地及辦理借款手續，而非委託其保管建
      設基金甚明。而證人己○○於本院審理時證稱：當時教會
      希望朝大型教會發展，丁○是創會長老又經營營建公司，
      所以理所當然請他去處理購買土地的事情。教會的立場是
      不能把錢借給別人，所以把錢寄放在丁○那裡，由丁○再
      以高一點的利息奉獻給教會。因為教會借錢的金額比寄放
      在丁○那裡的金額多，所以教會支付的利息一定不夠，中
      間的差額由丁○奉獻的金額去補。在教會信仰立場，不管
      任何名義都是奉獻。因為聖堡公司付的利息比較高，當時
      教會也需要這筆利息，這就民間的角度看算是借貸。錢放
      在聖堡公司教會不會過問，也無權去過問，要怎麼用是他
      們的事情。建設基金用途在買土地或蓋教堂，是由會計、
      出納管理，每個月開會有帳目出來。基金是教會的，但是
      放在聖堡公司的錢只是一部分，他們要如何用是他們決定
      等語（見本院卷第二宗二０二至二０五頁）。另證人丙○○於本院審理時證述：教會為了蓋大教堂對外借款，委託
      丁○與伊處理購買土地、興建教堂的事，借來款項放在教
      會的會計處，有土地交易的時候錢會匯到丁○、戊○○帳
      戶。借來的錢如何使用，只要經過小會同意即可，不需經
      信徒大會之同意。教會放在丁○、戊○○、陳正哲帳戶內
      的錢，被丁○拿來付他們公司的營運款項，教會小會有事
      先授權給他，是信任。丁○使用這些款項每月都有奉獻，
      奉獻有固定利率，比外面銀行利率高一點，這部分之前都
      是甲○○長老在處理。這些陸續借款的錢還沒有買土地之
      前，算是授權丁○他們使用，在教會有支出或償還借款時
      就可向他們拿回來等語（見本院卷第二宗三二三至三三四
      頁）。
    (7)證人甲○○就此部分於本院審理時證稱：磐頂教會有意在
      大肚鄉蓋大教堂，資金係由募款及由牧師及丁○向外借款
      籌措，教會並沒有委託戊○○購買土地之事。伊擔任教會
      出納期間負責管理建設基金的簿子，借來的錢在還沒有買
      土地前都是借給聖堡公司，因為當時向互助合作社借款利
      息約百分之十，聖堡公司給的利息年利率是百分之十四點
      四，教會可以賺取利息差價。聖堡公司每月都有支付教會
      利息，由伊負責收取。如果教會要支付土地款或償還借款
      或錢不夠時，就會跟聖堡公司拿回來付，一般借錢，就是
      給他們自由使用。教會建設基金及平常的錢都是放在一起
      ，帳是分別做，帳戶有新庄農會、八信（現為誠泰銀行）
      ，後來還有臺中中小企銀，利息的錢都放在這三個帳戶，
      如果開支票代收大部分都是放農會。借給聖堡公司是陸陸
      續續借，因為本金不同，所以計算出來的利息也不同，有
      時候還了以後還會繼續借等語（見本院卷第二宗一八０至
      一九四頁）。證人乙○○就此部分則於本院審理時證稱：
      興建大教堂的資金要很多人貢獻，還有借款，伊知道教會
      將對外的借款借給聖堡公司，聖堡公司每個月有付利息，
      因每次借款開小會的時候會報告，決議後就同意借給聖堡
      公司，放在那裡生利息。借錢給聖堡公司利息換算起來，
      可以彌補應該付給互助合作社的利息差額。每個月長執會
      開會時，會將包括借給聖堡公司的開支明細表列清楚，再
      分給信徒。教會委託聖堡公司清償互助合作社本金，利息
      部分教會如果有錢就由教會付，沒錢就聖堡公司扣掉後再
      付給教會等語（見本院卷第二宗一九五至二０一頁）。
    (8)由上揭證人己○○、丙○○、甲○○、乙○○之證詞，可
      知磐頂教會對外借款準備購地興建大教堂，在尚未購得土
      地之前，將此借款匯入被告丁○（聖堡公司董事長）、被
      告戊○○（聖堡公司總經理）、陳正哲（丁○之子）等人
      帳戶內，授權聖堡公司自由運用，聖堡公司每月會支付高
      於互助社之利息（或稱奉獻）予磐頂教會，俟磐頂教會欲
      支付土地款或其他款項時，再隨時向聖堡公司取回該等借
      款甚為明確，並有被告丁○提出之聖堡公司支付磐頂教會
      利息明細表、支票存款對帳單、存摺、存款往來對帳單、
      匯款申請書、匯款回條等影本多紙，及磐頂教會檢送之郵
      局存摺、八信存摺、臺中區中小企銀票據代收摺、匯款申
      請書、匯款回條、建設基金會計報表等影本多紙在卷足據
      （見本院卷第二宗五八至一二四頁、二七四至二八八頁）
      。準此，即難認被告丁○、戊○○二人有何不法所有之侵
      占意圖。又被告丁○、戊○○復辯稱：該一億零三十萬元
      建設基金除了支付磐頂教會所買的土地款五千八百二十七
      萬零四百三十二元外，另使用於償還借款及支付磐頂教會
      應支出的各項款項合計四千二百零一萬九千五百五十四元
      ，九十四年一月十六日已與磐頂教會協議每月攤還互助社
      貸款，伊積欠磐頂教會之債務已合意解決等情，業經其等
      提出聖堡償還磐頂教會明細表、匯款委託書、收據、匯款
      回條、存摺、存款憑條等影本多紙及磐頂教會呈報狀一份
      為憑（見本院卷第二宗一四五至一五七頁、一六七至一七
      三頁、二七二至二八四頁），益認被告丁○、戊○○二人
      應無侵占之犯行。
  五、綜上所述，被告丁○、戊○○二人既經磐頂教會決策單位
      小會同意以教會一八二號土地向臺中三信申請貸款使用及
      將教會一九五之二０二號土地徵收補償款做為苗栗祈禱山
      工程款，並同意在尚未購得土地之前，授權聖堡公司自由
      運用建設基金，則被告丁○、戊○○二人應無業務侵占之
      犯行可言。尚不能僅以無會議紀錄記載上開同意情形，即
      遽認無同意之事實。故被告二人辯稱渠無此部分業務侵占
      犯行，尚堪採信。此外，並查無其他積極證據足認其二人
      有何業務侵占犯行，應認其等該部分罪嫌不足，應就被告
      丁○為無罪之諭知。被告戊○○因公訴人認其此部分業務
      侵占犯行，與上開違反商業會計法部分，有牽連犯之裁判
      上一罪關係，是就此部分不另為無罪之諭知，併此敘明。
據上論斷，應依刑事訴訟法第二百九十九條第一項前段、第三百
零一條第一項，商業會計法第七十一條第一款、第五款，刑法第
十一條前段、第五十六條、第五十五條、第六十二條前段、第七
十四條第一款，判決如主文。
中    華    民    國    95    年    2     月    10    日
                      臺灣臺中地方法院刑事第三庭
                        審判長法  官  張  靜  琪
                              法  官  賴  妙  雲
                              法  官  郭  妙  俐
上正本證明與原本無異。
如不服本判決，應於送達後十日內向本院提出上訴狀（須附繕本
），上訴於臺灣高等法院臺中分院。
                              書記官  何  淑  鈴
中    華    民    國    95    年    2     月    10    日
附錄論罪科刑法條全文：
商業會計法第七十一條
商業負責人、主辦及經辦會計人員或依法受託代他人處理會計事
務之人員有左列情事之一者，處五年以下有期徒刑、拘役或科或
併科新台幣十五萬元以下罰金：
  一  以明知為不實之事項，而填製會計憑證或記入帳冊者。
  二  故意使應保存之會計憑證、帳簿報表滅失毀損者。
  三  意圖不法之利益而偽造、變造會計憑證、帳簿報表內容或
      撕毀其頁數者。
  四  故意遺漏會計事項不為記錄，致使財務報表發生不實之結
      果者。
  五  其他利用不正當方法，致使會計事項或財務報表發生不實
      之結果者。


司法院資訊處製作；財團法人民間司法改革基金會備份。
